【裁判字號】    98,台上,3718
【裁判日期】    980702
【裁判案由】    偽造文書
【裁判全文】
最高法院刑事判決            九十八年度台上字第三七一八號
上  訴  人  台灣高等法院台南分院檢察署檢察官
被      告  甲○○（原名劉博仁）
上列上訴人因被告偽造文書案件，不服台灣高等法院台南分院中
華民國九十八年三月十八日第二審更審判決（九十八年度重上更
(七)字第二五號，起訴案號：台灣台南地方法院檢察署八十八年度
偵字第九九七二號），提起上訴，本院判決如下：
    主  文
原判決撤銷，發回台灣高等法院台南分院。
    理  由
本件原判決以公訴意旨略以：被告甲○○（原名劉博仁）明知告
訴人林淑惠並未同意在其（借款人應為呈駿企業有限公司）向台
灣中小企業銀行股份有限公司（下稱台灣企銀）借貸新台幣（下
同）四百五十萬元借款中，擔任連帶保證人，卻於民國八十三年
十二月二十四日，未經告訴人同意，擅自在其所立向台灣企銀借
貸四百五十萬元之借據上，於連帶保證人欄下，偽簽告訴人之署
押，並盜蓋告訴人之印章，使告訴人成為該借款案之連帶保證人
，嗣因被告無力清償該筆貸款，告訴人遭台灣企銀向法院訴請清
償時，始知悉上情而提出告訴等情，因認被告涉犯刑法第二百十
六條、第二百十條之行使偽造私文書罪嫌。惟經審理結果，不能
證明被告犯罪，因而維持第一審諭知被告無罪之判決，駁回檢察
官在第二審上訴，固非無見。
惟查（一）、心證之形成由來於證據，證據證明力判斷之正確與
否，應視其應行調查之證據已否盡其調查之職責而定，如有依法
應予調查之證據未予調查，不特心證形成之條件未臻完備，且其
所形成之心證，因受調查證據範圍之限制，亦無從形成正確之心
證，從而亦影響真實之發見。又刑事訴訟法所謂應調查之證據，
並不限於具有認定犯罪事實能力之證據，其有關證據憑信性之證
據，即用以證明證據之信用性者，亦包括在內。原判決以被告供
稱：伊之所以在系爭四百五十萬元借據上代簽告訴人簽名，乃因
對保當天告訴人在場，經台灣企銀承辦人員張金山告知保證債務
內容及確認連帶保證人之意願後，告訴人同意作保，惟印章未帶
，銀行即將借據交予伊，並囑伊持之與連帶保證人蓋妥印章，故
伊認告訴人既已同意作保，又在借據上蓋用印章，伊才在借據上
代簽姓名等語。業據張金山於第一審法院證稱：「（提示八十三
年十二月二十四日的四百五十萬元借據，連帶保證人林淑惠部分
是否由你對保？）是，我及襄理一起到劉博仁的公司去對保，我
先打電話給林淑惠及徐度先生並請劉博仁一定要他們到場，我有
先確認他們的身分，因為我們襄理認識，……我有告知他們劉博
仁公司要再借另一筆四百五十萬元借款，當天徐度及林淑惠沒有
帶印章，所以借據就先放在劉博仁處，我特別告訴他們印章一定
要與授信約定書一樣。……我們要確認連帶保證人有無保證的意
思」；於台灣台南地方法院八十八年度重訴字第二五五號清償債
務民事事件審理時證稱：「我因不認識林淑惠，所以叫襄理跟我
一起去呈駿公司，襄理及劉博仁有介紹林淑惠，當時林淑惠及徐
度未帶印鑑，因銀行採印鑑制度，所以將借據交劉博仁，囑他蓋
好連帶保證人之印鑑章再來辦貸款，……在場的襄理及劉博仁均
認識林淑惠，所以可以確定林淑惠有在場。」；證人徐度證稱：
「（有無擔任劉博仁之連帶保證人時？）有，是我外孫載我到關
廟的工廠對保，現場有三人，二男一女，我女婿（指被告）說二
個男的是銀行的，一個女的是代書，是來對保的。」各等語，亦
與被告所陳伊確曾因辦理貸款邀約告訴人與銀行人員一同到場等
情，並無不合。因認本件四百五十萬元貸款張金山確有前往對保
，告訴人應知此事，其既明知為本件貸款之連帶保證人，又直承
將留存借款銀行之印章交付被告，顯見其同意為該筆借款之連帶
保證人，被告所稱因得告訴人之同意而代簽借據上告訴人簽名，
自非無據，而為被告無罪判決理由之一（原判決理由五之（三）
）。惟告訴人堅稱：只有在被告之呈駿公司於八十三年七月二十
九日借貸一百七十五萬元之案件擔任保證人，並自己當場簽名，
只在被告之工廠遇見過台灣企銀人員一次，彼稱是襄理，沒有遇
第二次等情。微論上述所謂「告訴人將留存借款銀行之印章交付
被告」，與被告所辯「告訴人在借據上蓋用印章」之情節，已有
歧異。且證人張金山於原審法院八十八年度上字第四九○號民事
事件審理中證稱：「我在原審是說『一百七十五萬元是否我承辦
不太清楚』，後來我回去翻資料後才確定是我承辦。」、「（在
辦四百五十萬元之前是否認識林淑惠？當時如何知道是林淑惠？
）不認識，因襄理認識，我當時約的目的是要讓林淑惠簽借據。
」、「（問：有否請當時在場之林淑惠出示身分證明？）沒有，
因襄理認識，我剛才所說的是指四百五十萬元這筆，我剛才說有
和林淑惠電話聯絡是機器貸款一百七十五萬元這筆，四百五十萬
元是通知劉博仁找林淑惠及徐度到劉博仁公司準備簽借據。」、
「（問：在電話通知劉博仁時有否通知劉博仁請林淑惠他們要帶
原來印章？）沒有。」等語（該民事案件影印卷第二十八頁背面
、第二十九頁）。查張金山係前後二次貸款之承辦人，則其之前
承辦一百七十五萬元借款，在授權約定書立約定人處及長期貸款
契約連帶保證人處讓告訴人簽名蓋章時，其應已見過告訴人，為
何稱在承辦四百五十萬元借款前不認識告訴人，而要襄理介紹，
且如係初次見到告訴人要確認其是否同意在另一貸款案擔任連帶
保證人，並在借據上簽名蓋章，為何未核對其身分證件，又如何
能確認是否為告訴人其本人到場，如其請被告通知告訴人到場之
目的係「簽借據」，而銀行既採印鑑制度，認章不認人，為何未
通知告訴人到場時應攜帶原印鑑章，亦未當場讓到場之告訴人先
行簽名於借據，在在顯示其供述與常情有違。按諸張金山係本件
貸款之承辦人，對其親身經歷之事，所為陳述何以會有諸多疑點
，是否另有隱情，自應詳予究明。又原判決認定陪同張金山到被
告公司之台灣企銀襄理即證人林滄江於該民事事件證稱：「我有
到借款人公司去，因時間太久是否看過林淑惠沒有印象，目的是
要看公司是否營運正常？有無去對保我不清楚。」、「我到目前
為止不認識林淑惠。」（上揭民事影印卷第三十八頁），於第一
審亦供稱：不認識林淑惠等語（第一審卷第四十五頁）。如果非
虛，再參酌告訴人於八十三年七月二十三日與台灣企銀簽訂之授
信約定書上簽名蓋章欄之見簽人係蓋「王明山」印文等情（偵查
卷第二十二頁）。則張金山除辦理本件借款之對保外，是否亦承
辦八十三年七月二十九日呈駿公司借貸一百七十五萬元之對保？
如是，何以會不認識告訴人。又陪同張金山到呈駿公司辦理本件
對保之銀行襄理是否為林滄江，如是，其之前係如何認識告訴人
，何以林滄江會證稱不認識告訴人，與張金山之證詞迥異；如非
，則張金山所謂在場介紹認識告訴人之襄理又係何人，亦有欠明
瞭而待釐清。證人徐度於第一審另證稱：「（問：是否知道對保
是借多少錢？）我不知道」、「（問：由誰聯絡你去對保？）是
我女婿，銀行沒有」、「（問：你女婿是否有要你帶印章前去？
）我外孫要我帶印章去」等語（第一審卷第四十三、四十四頁）
。就何人通知其到場、有無攜帶印章、有無告知保證人對保金額
等情節，與張金山之證詞亦不一致，何者為真實，亦待查明。上
述諸端，因攸關張金山證言之憑信性及告訴人指訴之真實性，自
應予究明，本院前次發回意旨已詳予指明。乃原判決仍未詳予調
查釐清，剖析明白，遽憑張金山上開有瑕疵之證言而為被告無罪
之判決，尚嫌速斷。（二）、刑事訴訟係採實質的真實發現主義
，審理事實之刑事法院，應以依法自行調查所得之證據，以為事
實之判斷。故民事判決確認之事實，苟與其直接審認之結果不同
，自不妨為相異之認定。原判決引述原審法院八十八年度上字第
四九○號民事判決所記載「上訴人（即告訴人林淑惠）亦不否認
在主債務人呈駿公司位於台南縣關廟鄉之公司所在地與被上訴人
（台灣企銀）襄理見面之事實（上開四九○號民事案件第三十八
頁背面），核與證人張金山、林滄江、劉博仁供證會面情節並無
不符，且有林滄江提出之員工外出登記簿影本在卷可佐，……」
，因認告訴人於八十三年十二月二十四日在面額四百五十萬元借
據擔任連帶保證人為真實，而為被告無罪判決之理由（原判決理
由五、（四）之２）。然依卷附該民事案八十九年四月十四日準
備程序筆錄係記載法官（問上訴人）：「（有否在劉博仁工廠遇
過中小企銀人員？）」上訴人（即林淑惠）答：「只有一百七十
五萬元的這一次，怕金額有出入所以是我自己當場簽的，我只有
在工廠碰過中小企銀人員一次，他說是襄理，沒有遇第二次。」
等語（上揭民事卷第三十三頁正面）。如果無訛，告訴人所不否
認之事實，是否係指於擔任呈駿公司向台灣企銀借貸一百七十五
萬元之連帶保證人時，在被告之工廠見過台灣企銀一位襄理。而
卷附之台灣企銀員工外出登記簿所載林滄江、張金山到善化、關
廟鄉勘現、洽客戶之日期為八十三年十二月二十一日（上揭民事
卷第三十九頁背面），則張金山所稱襄理陪同其對保之案件，是
否係指本件系爭之八十三年十二月二十四日借貸四百五十萬元一
案，即待釐清。準此，能否謂告訴人此部分陳述與張金山、林滄
江之證言、被告之陳述及該外出登記簿之記載並無不符，亦非無
疑。原判決對此疑義，未詳予調查審酌卷內資料，自為事實之判
斷，遽引該民事判決之記載，而為上開論斷，致與卷存資料不盡
相符，亦有未當。本院前次發回意旨亦已指及。乃原判決仍未詳
予調查釐清，致瑕疵依然存在，亦有未合。（三）、原判決理由
五、（四）之１先稱：本件貸款之借款人及保證人資力等事項屬
於林滄江審核範圍，既已勘查現場後准予放貸，當時應有通知保
證人到場，否則如何審核。繼又謂：林滄江並非系爭四百五十萬
元借款之承辦人，其僅係陪同承辦人張金山到場，對於距作證已
五年半前之事，難免因時間經過太久，記憶有所減退模糊，故就
是否有確認告訴人保證之意願，告訴人是在場等事不復記憶，亦
屬人之常情，是不因證人林滄江之證述與證人張金山之證述略有
不同，即認證人張金山之證詞存有可疑，而為不利被告之認定等
語。前後論述已有矛盾，且林滄江既係陪同張金山到現場對保之
襄理，張金山又迭次證稱「襄理及被告有介紹林淑惠」、「在場
襄理及被告均認識林淑惠」等語，苟屬無訛，則林滄江是否早已
認識告訴人才會介紹給張金山認識，此種認識是否會因事隔五年
半而減退模糊，其為何會證稱：伊到目前為止不認識林淑惠。彼
等證言之真實性如何，尚非無疑，原判決對此未詳加研求，遽為
上開論斷，自有可議。檢察官上訴意旨執上述諸端，以相指摘，
自屬有理由。仍應將原判決撤銷，發回原審法院更為審判。
據上論結，應依刑事訴訟法第三百九十七條、第四百零一條，判
決如主文。
中    華    民    國  九十八  年    七    月    二    日
                      最高法院刑事第一庭
                          審判長法官  董  明  霈
                                法官  林  茂  雄
                                法官  張  祺  祥
                                法官  宋      祺
                                法官  陳  祐  治
      本件正本證明與原本無異
                                      書  記  官
中    華    民    國  九十八  年    七    月    七    日
                                                     ｍ


司法院資訊處製作；財團法人民間司法改革基金會備份。
